臺灣臺北地方法院民事判決　　　　　　 94年度簡上字第102號
上　訴　人　美商花旗銀行股份有限公司
法定代理人　丙○○
訴訟代理人　乙○○
　　　　　　蘇嘉玲
　　　　　　丁○○
被上訴人　　甲○○
訴訟代理人　陳政律師
上列當事人間請求返還信用卡消費款事件，上訴人對於中華民國
93年12月10日本院新店簡易庭93年度店簡字第798號第一審判決
提起上訴，本院於中華民國94年8月16日言詞辯論終結，判決如
下：
    主      文
原判決關於駁回上訴人後開第二項之訴部分廢棄。
被上訴人應給付上訴人新台幣陸拾肆萬貳仟貳佰柒拾陸元，及自
民國九十三年六月十六日起至清償日止，按週年利率百分之五計
算之利息。
第二審訴訟費用由被上訴人負擔。
    事實及理由
一、上訴人主張：原審被告孫鐵麗與被上訴人於83年3月9日、85
    年8月19日與上訴人訂立信用卡使用契約，以孫鐵麗為正卡
    申請人，被上訴人為附卡申請人，分別領用上訴人發行之威
    士信用卡，主卡卡號：0000-0000-0000-0000、附卡卡號：0
    000-0000-0000-0000。依約孫鐵麗與被上訴人即得於上訴人
    之特約商店記帳消費。惟孫鐵麗及被上訴人自93年5月25日
    即未依約如期繳款，迄93年5月12日共積欠信用卡消費簽帳
    款項（含預借現金）新台幣（下同）642,276元，依系爭信
    用卡契約條款第3條約定，被上訴人應就此帳款與孫鐵麗負
    連帶清償責任等情。爰依信用卡契約求為判決命被上訴人與
    孫鐵麗應連帶給付642,276元及自93年6月16日起至清償日止
    按年息20%計算之利息。（原審就孫鐵麗部分為上訴人勝訴
    之判決，未據孫鐵麗聲明不服，另就被上訴人部分為上訴人
    敗訴之判決，上訴人聲明不服）。併為上訴聲明：(一)原判決
    廢棄。(二)被上訴人應給付上訴人642,276元及自93年6月16日
    起至清償日止，按週年利率20%計算之利息。
二、被上訴人則以：被上訴人為孫鐵麗之女，被上訴人為66年1
    月7日出生，孫鐵麗於83年11月間向上訴人申請信用卡使用
    ，且自84年8月起因預購「新光河山」房地，乃開始使用上
    訴人公司之信用卡循環利息之付款方式，上訴人訴請給付之
    款項均為孫鐵麗個人之貸款，非被上訴人所消費，嗣於85
    年8月19日適被上訴人欲到國外遊學，孫鐵麗乃攜被上訴人
    至上訴人處申請附卡，斯時被上訴人為未滿20歲之未成年人
    ，且尚未結婚，依系爭信用卡約定條款第3條第2項，被上訴
    人不須就正卡持卡人孫鐵麗所欠帳款負連帶清償責任。又系
    爭信用卡約定條款第3條約定正卡持卡人或附卡持卡人就各
    別使用信用卡所生應付帳款互負連帶清償責任，乃定型化契
    約條款，未予申請人詳細閱讀之機會，且於申請人簽章欄亦
    未註明連帶保證人之字句，即令經濟上弱者之附卡申請人須
    對正卡持卡人之簽帳款負連帶清償之責，對被上訴人顯失公
    平，有違消費者保護法（下稱消保法）之誠信原則與平等互
    惠原則，應屬無效，上訴人訴請被上訴人就孫鐵麗之簽帳款
    應負連帶清償之責，實無理由。再者，自85年9月4日被上訴
    人第一筆刷卡消費起至86年1月6日被上訴人成年止，簽帳款
    共19,194元，自成年起至92年8月4日最後一筆刷卡消費止，
    計刷卡消費848,551元，合計867,745元，被上訴人固應負責
    清償，惟孫鐵麗自85年8月19日起至92年8月14日止共消費簽
    帳1,158,872元，二者合計為2,026,617元，而期間孫鐵麗與
    被上訴人共清償2,828,398元，已超過前開消費簽帳金額，
    被上訴人顯不須再負清償責任。又上訴人收取高達按年息
    20%計算之利息加上違約金及手續費，有違公平，亦不得請
    求。退步言之，縱認被上訴人仍須清償自己消費部分之欠款
    及利息等，依上訴人所提正附卡消費結餘表計算，孫鐵麗之
    消費款占全部消費款之92.865%，被上訴人消費部分僅占
    7.135%，則以上訴人本件訴求總金額642,276元按上開比例
    計算，被上訴人只須給付45,826元等語置辯。併為上訴聲明
    ：駁回上訴。
三、兩造不爭執事項：
  (一)被上訴人之母即原審被告孫鐵麗於83年3月9日向上訴人申請
    使用其發行之威士信用卡，卡號為0000-0000-0000-0000，
    孫鐵麗嗣於85年8月19日攜被上訴人為附卡申請人，向上訴
    人申請使用其發行之威士信用卡，附卡卡號為0000-0000-00
    00-0000。
  (二)自開卡以來，孫鐵麗所持正卡消費金額累計為2,128,484元
    ，被上訴人所持附卡消費金額累計為905,484元，孫鐵麗與
    被上訴人自93年5月25日起即未依約如期繳款，自系爭信用
    卡開卡到最後一次93年4月23日繳款為止，被上訴人及孫鐵
    麗共給付3,409,700元。
  (三)被上訴人及孫鐵麗所給付上開金額如依系爭信用卡契約約定
    抵充消費金額、利息及違約金、手續費後，孫鐵麗累計未償
    消費金額為395,789元，被上訴人累計未償金額為30,409元
    。
  (四)上開事實為兩造所不爭執，並經上訴人提出信用卡申請書（
    見原審卷第5、6頁）、信用卡帳單（見原審卷第7-9頁）、
    美商花旗銀行信用卡約定條款影本（見原審卷第10頁）、消
    費結餘表（見原審卷第36-50頁）、正附卡消費結餘表（見
    本院卷第77-108第頁）為證，堪信為真實。
四、本件經本院於94年6月29日與兩造整理並協議簡化之爭點為
    ：(一)被上訴人是否須就正卡持卡人孫鐵麗之簽帳消費金額負
    連帶清償之責？(二)被上訴人所請求系爭威士信用卡簽帳款，
    屬於被上訴人成年前而為正卡持卡人孫鐵麗所簽帳消費之金
    額為何？(三)被上訴人抗辯附卡簽帳款業已清償有無理由？（
    見本院卷第121頁背面之筆錄），茲就兩造爭點分述如下：
    (一)被上訴人是否須就正卡持卡人孫鐵麗之簽帳消費金額負連
      帶清償之責：
      1.上訴人主張被上訴人應與正卡持卡人連帶負清償之責，
        係以美商花旗銀行信用卡約定條款第3條約定：「正卡
        持卡人得為經貴行同意之第三人申請核發附卡，且正卡
        持卡人或附卡持卡人就個別使用信用卡所生應付帳款互
        負連帶清償責任。附卡持卡人如未成年且未婚者，僅就
        使用該附卡所生應付帳款付清償責任，不適用前項與正
        卡持卡人互負連帶清償責任之約定。」為據，有美商花
        旗銀行信用卡約定條款在卷可稽（見原審卷第10頁）。
        查上訴人為以提供金融服務為業之企業經營者，該信用
        卡約款係上訴人為與不特定多數消費者訂立同類契約之
        用，所提出預先擬定之契約條款，屬消保法第2條第7款
        所稱之定型化約款，有消保法相關規定之適用，合先敘
        明。
      2.依兩造所不爭執之被上訴人附卡申請表上「請您（正卡
        申請人、附卡申請人）簽上大名，以示同意下述聲明」
        欄中記載：「本人及附卡申請人茲：．．．二同意花旗
        銀行以本人名義開設信用卡帳戶及遵守隨卡附上之信用
        卡會員規章並同意主、附卡持卡人連帶負責該帳戶之基
        本信用卡/或所有附屬信用卡所負之一切帳項。．．．
        」（見原審卷第5頁），已將前開信用卡約定條款第3條
        之內容予以明確重申，被上訴人已於該欄下方之「附卡
        申請人簽名」欄中簽名，該段文字之文義並無艱澀難解
        之處，依其年齡及智識程度，斷無不能發現並理解前開
        文字之理，縱其事實上並未加以注意閱讀，亦僅為被上
        訴人選擇漠視而放棄自身權益而已，無礙本條約定業已
        訂入兩造信用卡契約，成為契約內容之一部之事實，是
        以除該條約定內容有違反法律規定而應屬無效之情事，
        被上訴人仍應受其拘束。
      3.又於現代社會，個人日常生活常有大量之締約需求，就
        所有契約倘均要求由交易雙方個別商議，於交易速度與
        締約成本上顯不可行，定型化契約實係因應現代交易型
        態所必須之締約方式，並非僅因企業經營者單方利益考
        量而採行之制度，其本質仍係雙方意思合致而訂立之契
        約。而私法自治、契約自由仍為我國民法之基石，蓋自
        由市場提供締約雙方充分選擇締約對象、締約條件之機
        會，締約雙方於理性判斷下均會追求自身最大利益，雙
        方意思表示合致而締結之契約將達成雙方最大利益，於
        此前提下，公權力無須過度介入，否則反將因管制措施
        妨害最大利益之達成，至於個別當事人因自身疏忽等情
        況，致以較差之條件締約，除符合其他法定要件（如：
        得撤銷）外，亦不得據以主張不受契約之拘束，此由民
        法對一般法律行為，僅在有違反強行規定或公序良俗，
        始例外認為無效，否則均允當事人自由形成一節即明。
        於定型化契約中，因考量締約地位、資訊之不對等，法
        律特別擴大司法機關介入規制之程度，於定型化約款有
        違反誠信原則，對消費者顯失公平之情況時，亦使其歸
        於無效（消保法第12條參照），然除有前開情事者外，
        仍應回歸私法自治、契約自由之原則，對契約之效力予
        以尊重。是以司法對定型化契約之規制，應僅在企業經
        營者濫用其締約優勢地位，以違反誠信原則，對消費者
        顯失公平之約款圖謀己利之範圍內，始加以介入，若無
        此等依法應認為無效之情形，法院對當事人意思合致之
        契約內容即應予尊重，此由消費者保護法第12條、同法
        施行細則第14條均以約款對消費者「顯」失公平、消費
        者負擔「顯」不相當、「顯」有不利於消費者等為約款
        無效之要件，可見一斑，是以僅須契約約款尚未達明顯
        不公平、不相當之狀況，法律上均應承認其效力，縱該
        契約係以定型化約款之形式為之，亦與一般私法行為相
        同，原則上仍均屬有效，僅於有法定情形始例外無效，
        評價上尚無二致。若僅因契約係以定型化約款之方式為
        之，即由法院就約款內容之對價關係嚴加審核，一旦不
        能認定雙方之給付義務客觀價值完全相等，即逕予宣告
        無效，顯然過度干預前開法律所容許之契約自由範圍，
        亦與民法之基本精神不符。
      4.按認為系爭約款應屬無效者，無非以系爭約款變相使附
        卡持卡人成為正卡持卡人之連帶保證人，此超出附卡持
        卡人之預期，且附卡持卡人多為經濟上弱勢者，使其連
        帶負責有違誠信原則，顯失公平，又附卡持卡人無從掌
        控正卡消費額度與信用額度，正卡帳款並非附卡持卡人
        可控制之風險，違反平等互惠原則等節為據，依附卡使
        用目的，應認為兩造合意不包含附卡須連帶清償正卡帳
        款。然查：
        (1)以國內信用卡之發卡實務，無固定工作收入之大學學
          生亦可申請取得信用卡，僅信用額度可能較有固定收
          入者為低而已，是以就一般附卡持卡人而言，其除持
          有附卡外，通常亦得選擇自行申辦正卡。若其無法申
          辦正卡，即顯示依其自身資力根本不足以由銀行獲得
          授信，若非藉由持有附卡，即無從使用信用卡。信用
          卡係金融服務之一，與水電瓦斯等民生基本需求不同
          ，消費者應斟酌自身需求及能力選擇是否使用，不使
          用信用卡或僅使用其自身資力可獲得之信用額度，對
          其生存並無危害，初無非持有高額度信用卡不可之理
          。附卡持卡人藉由持有附卡而非自行申辦正卡，可依
          附正卡持卡人之資力，取得超過自身資力可獲得之信
          用額度，擴張其可使用之資金範圍，是以附卡持卡人
          除與一般正卡持卡人同樣負擔自身之消費款項外，就
          其獲得擴張信用額度之利益另負擔其他義務，並非無
          據。
        (2)正卡之信用額度係由正卡持卡人一人使用，或由正附
          卡持卡人共用，對發卡銀行所造成之風險仍可能有所
          差距。蓋正卡之信用額度雖係發卡銀行評估正卡持卡
          人之資力後核給，認為於該額度內，可合理期待正卡
          持卡人有償還能力，然信用額度與個人各階段事實上
          可支配運用之資金數額仍有所出入，此尤以收入多寡
          繫諸營業狀況，並非支領固定薪資者，以及猝然遭逢
          失業或重大變故者尤為顯著，然發卡銀行事實上並無
          相關資料，亦無任何權限可隨時掌控各持卡人之資金
          狀況，據以隨時調整其信用額度，於持卡人資金狀況
          較為吃緊之時期，即可能出現其清償能力可能遠低於
          其信用額度之狀況。正卡持卡人對自身之消費情況與
          短期內實際可支配資金數額知之甚詳，可合理掌控自
          身之刷卡金額，避免出現週轉不靈之狀況，惟若有附
          卡持卡人同時使用該信用額度，而附卡之各筆消費無
          須事先徵得正卡持卡人之同意，正卡持卡人難以精確
          掌握附卡之消費金額，較易發生消費金額（縱未超出
          信用額度）超出其事實上可清償數額之狀況，以致正
          卡持卡人無法如數清償，甚至因附卡消費過高，造成
          正卡持卡人清償自身消費款之能力亦同受影響之狀況
          （例如：正卡持卡人可清償之款項尚不足附卡之消費
          款，因而無力清償正卡消費款；或附卡持卡人同時持
          有數張附卡，正卡持卡人為其清償其中一張附卡之消
          費款後，即無力再清償正卡其他消費款）。正卡持卡
          人若發現附卡消費金額過高，雖可選擇停止該附卡，
          然此究係事後之措施，對於已發生之帳款並無助益。
          是以對發卡銀行而言，雖已對正卡持卡人妥為徵信並
          核給合理之信用額度，仍可能因附卡之核給而增加授
          信風險，並非因正附卡共用同一信用額度，正卡持卡
          人亦願對附卡之帳款連帶清償，附卡之發給對發卡銀
          行即無額外增加風險之情況。此際，令附卡持卡人對
          正卡帳款連帶負責，不僅可使造成此一風險者同時承
          擔該風險，亦可使附卡持卡人兼顧正卡持卡人事實上
          之資力，更加審慎使用該信用額度，達事前風險控制
          之效果。系爭信用卡約款第3條業已排除未成年且未
          婚之附卡持卡人之連帶清償責任，就其餘附卡持卡人
          ，均屬民法上有完全行為能力之人，縱發卡銀行事前
          未對附卡持卡人之資力設限或調查即核給附卡，亦僅
          係使發卡銀行只獲得資力良窳不一之保證人（即附卡
          持卡人），致其債權未必能十足受償而已，就其約定
          附卡持卡人應連帶清償一節，基於前述說明，仍無不
          當。
        (3)況且，本件被上訴人係單獨申請附卡，並非僅附隨於
          正卡一併申請附卡，此觀被上訴人之申請書係獨立之
          附卡申請表，並非於正卡申請書上隨同附隨填寫附卡
          申請資料即明。附卡持卡人應對正卡帳款連帶負責依
          約定業已載明於附卡申請表，已如前述，被上訴人既
          係主動請領附卡使用，對其依約應負之責任，自當詳
          為考慮後始為決定。被上訴人簽名於申請書決定領用
          本件附卡，且持卡消費累計約90萬元，為其所不爭執
          ，已充分享受附卡提供之利益，自應認為被上訴人業
          已同意依約就正卡帳款負連帶責任，上訴人請求其連
          帶清償，不能認為有何超出其預期之處，更不能僅以
          經濟弱勢為由解免其契約上之責任。
        (4)民法上之保證屬單務契約，亦即保證人僅片面負擔義
          務，未由債權人處獲得任何對待給付，此種保證尚為
          民法所明文承認之契約類型，信用卡附卡持卡人為正
          卡帳款連帶負責，可因而獲得信用擴張之利益，遠較
          一般保證人之待遇優渥，由其負擔保證責任，並無逾
          越法律任意規定之情況。再者，附卡之領用係附卡持
          卡人擴張信用之方式，其目的或本質上並無限制不可
          使附卡持卡人就其擴張信用所獲之利益與所生之風險
          付出對價，系爭約款約定附卡持卡人對正卡之消費款
          亦須連帶負責，確可達合理歸屬風險以及事前控制風
          險之目的，並無違反誠信原則、顯失公平之狀況。是
          以上訴人主張系爭約款因違反誠信、平等互惠原則，
          對消費者顯失公平，依消保法相關規定應屬無效云云
          ，要無可採。
        (5)更有甚者，附卡持卡人與正卡持卡人間通常均有密切
          之關係（如：夫妻、父母子女、兄弟姊妹、好友等）
          ，否則正卡持卡人亦不會同意該附卡持卡人持有其附
          卡，是以附卡持卡人對正卡持卡人事實上之資力狀況
          ，可能遠較發卡銀行更為瞭解。易言之，較諸發卡銀
          行，附卡持卡人可能更早知悉正卡持卡人之財務狀況
          出現危機，於認為情況有異時，附卡持卡人可隨時藉
          由停用附卡之舉動避免連帶清償責任，斯時發卡銀行
          可能對正卡持卡人之財務狀況仍一無所悉，須待正卡
          持卡人未能正常繳款時始得知其財務危機。是以就正
          卡持卡人不能清償之風險，附卡持卡人事實上可能較
          發卡銀行更能掌控。
        (6)揆諸前開說明，系爭約款並無違反誠信原則、平等互
          惠原則，對消費者顯失公平之情事，系爭約款仍屬有
          效，被上訴人既已於信用卡申請書上簽名同意，明示
          對孫鐵麗所持正卡之消費款連帶負責，即應受其拘束
          ，連帶負本件清償責任。
    (二)被上訴人所請求系爭威士信用卡簽帳款，屬於被上訴人成
      年前而為正卡持卡人孫鐵麗所簽帳消費之金額為何：
      1.本件被上訴人另辯稱伊申請附卡時尚未成年且未結婚，
        不須就正卡持卡人孫鐵麗所欠帳款負連帶清償責任云云
        。惟依民法第79條規定，限制行為能力人未得法定代理
        人之允許，所訂立之契約，須經法定代理人之承認，始
        生效力。本件被上訴人與被上訴人訂立系爭信用卡契約
        時固僅19歲，未滿20歲，惟被上訴人係由其母即正卡持
        卡人孫鐵麗攜同前往上訴人處申請系爭附卡為兩造所不
        爭執已如前述，孫鐵麗復於該附卡申請表上簽名，堪認
        被上訴人之法定代理人斯時已允許被上訴人申請系爭附
        卡使用，並同意其上聲請欄所載附卡持卡人應與正卡持
        卡人就正附卡簽帳款連帶負清償責任之條款，被上訴人
        自應受該條款之拘束。
      2.再者，上訴人主張被上訴人未成年前正附卡之消費款，
        均已由正附卡持卡人付款抵充完畢，並提出威士卡消費
        結餘表足憑（見本院卷第31-48頁），則被上訴人主張
        上訴人本件所請求之簽帳款有屬於被上訴人成年前而為
        正卡持卡人孫鐵麗所簽帳消費者，其不須連帶清償責任
        ，洵非有據。
    (三)被上訴人抗辯附卡簽帳款業已清償有無理由：
      按當事人主張有利於己之事實者，就其事實有舉證之責任
      ，民事訴訟法第277條前段定有明文。第按請求履行債務
      之訴，原告就其所主張債權發生原因之事實，固有舉證之
      責任，若被告自認此項事實而主張該債權已因清償而消滅
      ，則清償之事實，應由被告負舉證之責任，最高法院著有
      28年上字第1920號判例可資參照。本件被上訴人雖辯稱自
      被上訴人附卡開卡後至取後一筆刷卡消費止，共刷卡消費
      867,745元，孫鐵麗自85年8月19日起至92年8月14日止共
      消費簽帳1,158,872元，二者合計為2,026,617元，而期間
      孫鐵麗與被上訴人共清償2,828,398元，已超過前開消費
      簽帳金額，被上訴人顯不須再負清償責任云云。惟查，被
      上訴人就該有利於己之事實並未舉證以實其說，且依系爭
      信用卡約定條款第15條約定，持卡人如未於每月繳款截止
      日前付清當期最低應繳金額或遲誤繳款期限，本應給付循
      環信用利息、逾期滯納金即違約金，被上訴人所辯清償金
      額顯未計入應繳納之循環信用利息及違約金，要無足採。
      且被上訴人並不否認其與孫鐵麗所清償之金額如依系爭信
      用卡契約約定抵充消費金額、利息及違約金、手續費後，
      孫鐵麗累計未償消費金額為395,789元，被上訴人累計未
      償金額為30,40 9元，二者合計426,198元，加計利息、違
      約金、手續費216,078元，合計即為642,276元。準此，被
      上訴人抗辯其附卡簽帳款業已清償，要難採信。
五、綜上所述，本件被上訴人所辯系爭契約係屬無效，且附卡簽
    帳款業已清償等語委無足採，被上訴人申請系爭附卡既經其
    法定代理人允許，於成年後仍繼續使用，上訴人請求金額係
    上訴人成年後正、附卡消費所生帳款，依上開信用卡條款第
    3條約定，即應就此帳款負連帶清償之責。從而，上訴人本
    於信用卡契約關係，請求被上訴人與孫鐵麗連帶給付上訴人
    642,276元及自93年6月16日起至清償日止，按週年利率20%
    計算之利息，為有理由，應予准許。上訴意旨指摘原判決不
    當，求予廢棄改判，尚無不合，爰由本院予以廢棄改判如主
    文第2項所示。
六、又本件事證已臻明確，兩造其餘攻擊防禦方法及未經援用之
    證據，經本院斟酌後，認為均不足以影響本判決之結果，爰
    不一一論述，併此敘明。
據上論結，本件上訴為有理由，依民事訴訟法第436條之1第3項
、第450條、第78條，判決如主文。
中　　華　　民　　國　　94　　年　　8 　　月　　23　　日
                  民事第四庭審判長法  官  周玫芳
                                  法  官  黃柄縉
                                  法  官  劉又菁
以上為正本係照原本作成
本判決不得上訴
中　　華　　民　　國　　94　　年　　8 　　月　　17　　日
                                  書記官  楊勝欽